【裁判字號】    99,軍上,12
【裁判日期】    990907
【裁判案由】    妨害性自主等
【裁判全文】
臺灣高等法院高雄分院刑事判決          99年度軍上字第12號
上  訴  人
即  被  告  甲○○
選任辯護人  楊俊樂  律師
上列上訴人因妨害性自主等案件，不服國防部高等軍事法院高雄
分院98年度上訴字第100 號中華民國99年5 月28日第二審判決（
起訴案號：國防部南部地方軍事法院檢察署98年度偵字第141 號
），提起上訴，本院判決如下：
    主  文
原判決撤銷，發回國防部高等軍事法院高雄分院。
    理  由
一、原判決維持國防部中部地方法院初審判決論以上訴人即被告
    甲○○強制性交罪，而判處被告有期徒刑3 年6 月，並就被
    告剝奪他人行動自由部分，亦認無審判權，應諭知不受理，
    同時移送於管轄法院檢察署，而駁回被告之上訴，固非無見
    。惟按：
  (一)依本法實施訴訟程序之公務員，就該管案件應於被告有利及
    不利之情形，一律注意；有罪之判決書，應於理由內分別情
    形，記載下列事項︰一、認定犯罪事實所憑之證據及其認定
    之理由。二、對被告有利之陳述，及辯護意旨不採納之理由
    。軍事審判法第9 條第1 項、第176 條第1 款、第2 款分別
    定有明文。準此，為發見真實，對於有利或不利於被告之證
    據調查，不能偏廢。如有利於被告之證據應調查而未予調查
    ，心證形成之條件未臻完備，所形成之心證，因受調查證據
    範圍之限制，無從形成正確之心證，自然影響真實之發見。
    是對於有利與不利於被告可能性之存在，須兼以衡量，不能
    僅為不利於被告之可能性斟酌，罔顧有利於被告可能之存在
    ，否則其推論結果即難認能契合真實發見。卷查被告於偵查
    中已陳稱與本件被害人Ａ女（警詢及偵查卷中代號C1）為男
    女朋友關係，在民國97年6 月多（應係7 月間）開始交往，
    同年11月間分手。伊與Ａ女在97年7 月間發生之第一次性行
    為，係伊倆合意發生的，並沒有違反Ａ女之意願，而且是Ａ
    女自己脫衣服的，當時她穿牛仔褲，伊看到她脫衣服後，自
    己也開始脫等語（見偵卷第86-88 頁）；而Ａ女於偵查中亦
    證稱伊於97年暑假在802 醫院擔任志工時認識被告，97年7
    月中旬被告邀約伊去台中，伊就答應，被告有告知伊當晚會
    在被告家中過夜，並說他家是大家庭，所以伊以為會與被告
    姊姊或祖母同房；該次有留一些保養品、隱形眼鏡藥水、鏡
    子等物在被告房間中等語（見偵卷第108 頁、第185 頁及背
    面），嗣於初審審理到庭作證時仍證稱：伊和被告認識不久
    ，被告便問伊要不要到台中玩，而且要過夜，伊問被告是否
    一個人住，如果一個人住，伊就不會去找被告，被告說跟家
    人住，所以伊才答應到台中找被告；被告家是3 、4 樓透天
    ，進去後看見他家人在看電視，伊與他們打招呼後，就與被
    告到3 樓放行李，3 樓伊只有看到一間房間等語（見初審卷
    第144 頁）。是綜以被告與Ａ女所稱上情觀之，Ａ女當天受
    被告之邀獨自一人自高雄搭車至台中被告住處時，已知悉將
    在被告家中過夜，並備妥隨身用品，到被告家中時，向在看
    電視之被告家人打招呼後，即跟隨被告逕往3 樓被告房間放
    行李，足見其二人確有相當之認識與交往。再參諸證人陳駿
    煜於偵查中結證稱：被告與Ａ女互動就像一般情侶一樣，會
    手牽手，第一次看夜景時伊還半開玩笑問Ａ女「妳跟甲○○
    到幾壘？」她還回答說：「全壘打了」等語（見偵卷第152
    頁）。是上開各情是否得據以研判被告與Ａ女當時究否為交
    往中之男女朋友？此攸關被告於Ａ女當天跟隨上樓至其房間
    時，被告係以強暴、脅迫、違反Ａ女意願之強制方式對其為
    性交，或與其因有男女朋友之關係，而與具感情基礎之Ａ女
    在兩相合意之情形下發生性交行為？可否依此為被告有利之
    判斷？且經被告之辯護人援為辯護意旨（見原審卷第163 頁
    辯護意旨二狀）。然原判決就此得否為被告有利之認定，及
    辯護意旨就此部分之辯護何以不予採納，均未於理由內逐一
    論述其取捨之依據，自難謂無理由不備之違法。
  (二)刑法強制性交罪，係以對於男女以強暴、脅迫、恐嚇、催眠
    術或其他違反其意願之方法而為性交為其構成要件。所謂「
    其他違反其意願之方法」，係指該條所列舉之強暴、脅迫、
    恐嚇、催眠術以外，其他一切違反被害人意願之方法而言。
    其違反意願之程度，固不以類似於所列舉之強暴、脅迫、恐
    嚇、催眠術等相當之其他強制方法，達於使被害人不能抗拒
    之程度，而足以壓抑被害人之性自主決定權為必要，但仍須
    具有妨害被害人之自由意志，違反被害人之意願而仍執意為
    之，始與「違反其意願」之意旨相符。至是否違反被害人之
    意願，自應從客觀之事實，如被害人曾否抵抗、是否試圖逃
    離、求救、是否曾以言詞或動作表示不同意與之性交而為判
    斷。否則任何之性交行為，均有可能因一方之事後反悔或其
    他因素之介入，而成立強制性交罪之危險，自非立法之本意
    ，有最高法院97年度台上字第4705號、第4589判決意旨足資
    參照。經查，被害人Ａ女於高雄縣政府警察局婦幼警察隊製
    作警詢筆錄時陳稱：「我是在今年（97年）7 月份，在高雄
    802 醫院掛號台當志工，甲○○帶兵去看病因而認識的，我
    跟他只是一般朋友關係。」、「在今年（97年）7 月中旬的
    某天，在前一天他問我什麼時候放假，我跟他說明天，他就
    約我去台中玩，我坐客運去台中，他跟他朋友騎機車來接我
    ，他載我先去逛夜市，之後他載我回他家，時間大概晚上11
    點多，我進去時他的家人都在看電視，我跟他們打招呼，甲
    ○○說他要先去放東西，叫我跟他一起上去3 樓他的房間，
    我們進房間後，他把房門鎖上，把音樂開的很大聲，他把我
    壓在床上，他很大力，我推不開他，他脫掉我的衣服後脫光
    自己的衣服，他先用牙齒咬我的大腿、手及臉，我掙扎，他
    用力打我的屁股，我嚇到了，他就開始用他的下體插入我的
    下體。」、「我有踢他跟推他，我跟他說：你在幹什麼，你
    不要這樣，我也有叫但音樂放的很大聲其他人都沒有聽到」
    等語（見鳳山憲兵隊97年12月18日憲隊鳳山字第0970000311
    號卷第16頁背面-17 頁），另於偵查中亦證稱：伊確定第一
    次發生性行為時，被告音響開得很大聲，當時被告姊姊還有
    敲門，要被告把音響的聲音關小聲一點等語（見偵卷第110
    頁）；嗣於初審法院審理時復證稱：被告將伊之衣物脫去後
    即對之強制性交之過程中，在一開始被告壓制伊的時候，被
    告的家人有要他將音樂關小聲一點，是一個女生的聲音，伊
    並聽到敲木板的聲音，這是在被告對伊強制性交之前等語（
    見初審卷第146 頁）。依被害人Ａ女上開證述情形，似指稱
    當時被告故意將房間內的音響開得很大聲，致其呼救聲無法
    為被告家人所聽聞。惟查，Ａ女既一再陳稱被告將其衣物脫
    去而正欲對之為強制性交之際，被告之姊有前來敲門並要被
    告將音量關小，伊並聽得到敲木板的聲音，是Ａ女在房間內
    正當被告對之欲為強制性交之際，既得以聽聞僅隔一木板門
    之被告姊姊要其將音量關小及敲拍木板之聲音，則若Ａ女確
    有大聲喊叫，何以其聲音無法為已前來敲門且同僅隔此一木
    板門之被告姊姊或其他家人所聽聞？原判決就此Ａ女當時是
    否受被告施以強制力為性交至有關係部分，未能予深入釐清
    探求，亦有理由未盡詳適之處。
  (三)按除刑事訴訟法有特別規定外，未受請求之事項予以判決者
    ，判決當然違背法令，又法院不得就未經起訴之犯罪審判，
    同法第379 條第12款後段、第268 條分別定有明文，此復為
    軍事審判程序及上訴高等法院之案件予以準用，軍事審判法
    第150 條、第206 條第1 項後段，即有明文規定。而按諸刑
    事訴訟之審判，係採彈劾主義，亦即不告不理原則，法院對
    於被告之行為，即其應受審判之對象（範圍），乃指起訴書
    （或自訴狀）所記載之被告「犯罪事實」（包括起訴效力所
    及之具有同一案件關係之犯罪事實）。是法院審判之範圍，
    應以檢察官起訴之犯罪事實為依據，茲所謂檢察官起訴之犯
    罪事實，指檢察官在起訴書犯罪事實欄中記載之同一社會事
    實及與該事實有實質上一罪或裁判上一罪之起訴效力所及事
    實（即潛在事實）而言；茲所稱犯罪事實，係指可以構成犯
    罪之事實，即該當於構成要件之具體事實之謂，如檢察官起
    訴之犯罪事實欄就被告某一犯罪構成要件之事實未詳加記載
    而達於足以確定其起訴範圍者，自難認該部分之犯罪業已起
    訴（最高法院96年台上字第2439號、台非字第210 號、93年
    台非字第276 號判決意旨參照）。經查，原判決以軍事檢察
    官於起訴書第2 頁第3 行之犯罪事實記載「被告於強制性交
    期間，拿出空氣槍威脅Ａ女不得離開」等語，而認該部分業
    經軍事檢察官以被告另涉有妨害自由之事實予以起訴，惟因
    初審軍事法院對此並無審判權，其諭知此部分不受理並移送
    於臺灣台中地方法院檢察署，並無違誤云云。然軍事檢察官
    固於該起訴書之犯罪事實欄內敘明該項經過，惟稽之該起訴
    書記載犯罪事實內容之前後脈絡，該部分之記載係在說明本
    案嗣因Ａ女懷孕，而經其母發覺帶同其於97年12月4 日向高
    雄縣政府警察局婦幼警察隊報案時，Ａ女指述被告對之強制
    性交之過程而言，其該部分之記載並未敘明被告是否有另行
    基於妨害自由之犯意，施以何種強暴脅迫方法剝奪Ａ女之人
    身行動自由，顯未就妨害自由犯罪之該當構成要件之具體事
    實予以記載，其意要係在說明Ａ女之母如何發現本件案情及
    Ａ女在警局時如何指述被告對其強制性交之前後過程，自非
    針對被告有無另涉妨害自由部分犯行予以起訴，此參諸軍事
    檢察官於被告所犯法條僅引用陸海空軍刑法第76條第1 項第
    7 款、刑法第221 條第1 項，且其具體求刑復為該所犯法條
    之最低法定本刑有期徒刑3 年，而無一及於妨害自由之相關
    條文及刑度，益徵明瞭。是揆諸前揭規定及說明，初審軍事
    法院認軍事檢察官已就被告妨害自由犯行予以起訴，惟以其
    無審判權諭知此部分不受理而移送於管轄之檢察署，於法已
    有違誤，原審未予撤銷指正，復以同一理由予以維持，自有
    未恰。
二、以上或為被告所指摘，或為本院得依職權調查之事項，且其
    違背法令之情形，足以影響事實之認定及法律之適用，應認
    原判決有撤銷之原因，而應發回由原法院另為妥適之判決。
據上論結，應依軍事審判法第206 條第1 項但書、第199 條，刑
事訴訟法第397 條、第401 條，判決如主文。
中    華    民    國    99    年    9     月    7     日
                  刑事第三庭    審判長法  官  莊崑山
                                      法  官  張意聰
                                      法  官  莊松泉
以上正本證明與原本無異。
本判決不得上訴。
中    華    民    國    99    年    9     月    7     日
                                      書記官  葉淑華

司法院資訊處製作；財團法人民間司法改革基金會備份。
